臺灣士林地方法院刑事判決　　　　　　　　　　　　　九十二年度交訴字第五二號
　　公　訴　人　臺灣士林地方法院檢察署檢察官
　　被　　　告　乙○○
　　指定辯護人　本院公設辯護人　林龍輝
右列被告因業務過失致死案件，經檢察官提起公訴（九十一年度偵字第一０三七０號
、九十一年度偵字第一０九三０號），本院判決如左：
    主  文
乙○○無罪。
    理  由
一、公訴意旨略以：被告乙○○以駕駛營業小客車維生，係從事駕駛業務之人，於民
    國九十一年十月十四日下午三時許，駕駛三Ｂ─三０六號營業小客車沿臺北市○
    ○區○○路四段由北向南行駛，途經承德路五十八巷口前，因有客人招手搭車，
    打右方向燈準備靠右載客時，原應注意汽車在超過雙向四車道之道路變換車道時
    ，應讓直行車先行，並注意安全距離，而依其情形又無不能注意之情事，竟疏未
    注意，適被害人林啟榮騎乘ＣＥＪ─五八七號重型機車至該處而發生撞擊，造成
    被害人林啟榮之機車向右與甲○○（所涉過失致死罪嫌，另經臺灣士林地方法院
    檢察署檢察官為不起訴處分確定）所騎乘之ＨＵ六─一九三號重型機車再次撞擊
    ，造成被害人林啟榮受有頭部顱內出血之傷害，經送醫急救仍不治死亡，因認被
    告乙○○涉有刑法第二百七十六條第二項之業務過失致死罪嫌等語。
二、按犯罪事實應依證據認定之，無證據不得認定犯罪事實，又不能證明被告犯罪者
    ，應諭知無罪判決，刑事訴訟法第一百五十四條第二項、第三百零一條第一項分
    別定有明文。訊據被告乙○○對於被害人林啟榮因本件車禍事故經送醫急救後，
    延至同年月十六日上午十時十一分，仍因頭部外傷、顱內出血不治死亡等情，固
    不爭執，惟堅決否認對於本件車禍事故之發生有任何過失，辯稱略以：伊剛打右
    方向燈正欲靠右載客時，仍行駛在第三車道內，伊所駕駛之營業小客車之右後保
    險桿即遭同向同車道之被害人所騎乘之機車自後追撞，伊被追撞之地點係在第三
    車道，伊尚未變換車道，且是遭被害人連續超車自後追撞伊所駕駛之車輛，伊無
    過失等語。
三、公訴人認被告乙○○涉有本件業務過失致死罪嫌，無非係以：車禍發生後，警員
    所繪製之現場圖及拍攝之照片所示，被告所駕駛之營業小客車於肇事後所停放之
    位置係橫跨在第三、第四車道之邊線上，且車輛及輪胎朝向之位置稍為偏左，再
    依被告所提出之車損照片，亦可發現該營業小客車之「右後車尾」、「右後側車
    尾」均有遭刮擊之痕跡，顯然被害人並非「自後追撞」被告之車輛，而是被告之
    車輛之「右後側」與被害人騎乘之機車發生擦撞；參以一般駕駛習慣，若發現一
    側有他車逼近，衡情應放慢車速或儘量往另一側偏移，以免發生碰撞，且發現一
    側已遭他車撞擊，正常之反應則為立即煞車或速往另一側偏移，以避免碰撞情況
    加劇為是，然被告竟辯稱於聽到碰撞聲，就往右後方轉頭去看，所以方向盤先往
    右偏，後來再往左偏，欲以此作為符合「車禍發生在第三車道」之說詞，惟此顯
    與一般駕駛習慣有所不符，再對照前述本件營業小客車於事發後係停放在橫跨第
    三、第四車道邊線上以觀，發生撞擊時，被告之車輛至少已經跨越邊線或已在邊
    線之左，顯有往右變換車道之舉，而非如被告所述「打方向燈尚未變換車道即遭
    追撞」云云；依證人甲○○證述被害人騎乘之機車係以「Ｓ型壓車式的超車」，
    自左方超越其機車後，要再由右方拉回左方時才發生碰撞等語，顯然被害人騎乘
    之機車，已欲將車輛拉正再繼續往前直行，此時若被告駕駛之營業小客車係直行
    而未往右變換車道，則直行之機車與直行之營業小客車成二條平行線，自無發生
    碰撞之虞，然本件營業小客車於撞擊前既行駛在第三車道，撞擊後則停放在邊線
    上，被告又有打方向燈往右變換車道之舉，顯然是被告於變換車道時，與已欲直
    行之被害人所騎乘之機車發生碰撞殆無疑義，被告雖本為直行車，但於變換車道
    前，並非打方向燈後即可不顧後方其他來車，尚應注意隨時保持安全距離始可，
    被害人縱有超速及未注意車前狀況之不當，亦不足以影響被告已經成立之過失行
    為，況且本案經送臺北市車輛行車事故鑑定委員會鑑定及臺北市交通局覆議，均
    認被告有「變換車道未注意安全距離」之過失等語，為其主要論據。
四、經查：
  (一)臺北市○○區○○路四段由北向南車道發生本件事故之路段，為三線車道，第三
    車道之邊線外為慢車道（按公訴人稱之為第四車道），有前開現場圖及現場照片
    可憑。又本件車禍事故發生之經過，係被告駕駛之計程車沿第三車道行駛，在其
    右後方約二．五公尺處，有證人甲○○騎乘機車沿慢車道偏左即在第三車道邊線
    旁邊之位置，以時速約四十公里之速度，在被告車輛右後方往前行駛，此時被告
    之車速很慢，大約時速十公里，並打右方向燈準備要變換車道，所以甲○○亦跟
    著減速，突然被害人林啟榮騎乘機車從甲○○左後方沿第三車道中間偏右之位置
    ，以時速約七十公里之速度往前行駛超車到甲○○之左前方，並要從甲○○之機
    車與被告之計程車中間鑽到慢車道，林啟榮乃以身體先往右壓傾斜之方式急速右
    轉欲超越甲○○之機車，再要將身體往左壓想以Ｓ型路徑超越被告之計程車，林
    啟榮將身體右壓後正要往左壓之時，因其車速太快，且甲○○之機車與被告之計
    程車中間的空間又不夠，林啟榮之機車左側車身就在第三車道上撞上計程車之右
    後側保險桿，甲○○見到被告打方向燈至林啟榮之機車撞擊被告之營業小客車前
    後大約只有二秒鐘之瞬間，林啟榮於其機車發生碰撞後，其與所騎乘之機車因而
    往左右兩方分離，人往左邊彈，機車則往右，該機車之車頭部位再跟甲○○之機
    車擦撞後才倒地，甲○○則往右方之人行道上騎去等情，業據目擊證人甲○○於
    本院審理時以具結擔保其證言之真實性，並在負擔偽證罪之心理處罰狀態下證述
    詳實（見本院九十三年三月十九日審判筆錄），且證人甲○○發現被害人林啟榮
    自其左側超車時速度太快，會撞上被告之車輛，甲○○隨即按喇叭示警等情，亦
    據證人甲○○證述明確（見本院九十三年三月十九日審判筆錄），可見證人甲○
    ○發現被害人林啟榮自其左側快速超車時，已警覺將會發生碰撞，再參以當時之
    行車位置及距離，若碰撞將顯有波及證人甲○○之虞，在此攸關己身安全之緊要
    關頭，其觀察程度自較一般人更為專注，足認證人甲○○所證前揭本件車禍事故
    發生情形，應為平允可信。
  (二)如前所述，被害人所騎乘之機車因欲超車固自後與被告所駕駛之營業小客車碰撞
    ，被害人因而倒地，嗣經送醫急救仍不治死亡，惟被告對於被害人之死亡究否應
    負過失致死之罪責，按刑法上之過失犯，應以行為人對於構成犯罪之事實，按其
    情節應注意並能注意而不注意者，始能成立，刑法第十四條第一項定有明文，換
    言之，如行為人已盡其注意義務或無從注意，縱仍不免於發生法益受害之情形，
    即不應令負過失責任。因此，本件自應審酌被告對於車禍事故之發生有無防止之
    能力？是否有應注意，並能注意，而疏未注意之情事？本件公訴人雖以前揭情詞
    主張被告在發生撞擊時，其車輛至少已經跨越邊線或已在邊線之左，顯有往右變
    換車道之舉，而被害人以Ｓ型壓車方式超車，並欲將機車拉正再繼續往前直行而
    發生碰撞，認被告於變換車道時，與已欲直行之被害人所騎乘之機車發生碰撞，
    並援引鑑定意見及覆議意見，指被告有「變換車道未注意安全距離」之過失云云
    。按道路交通安全規則第九十八條第三項、第一項第六款雖規定：「汽車在超過
    四車道之道路行駛，於變換車道時，應讓直行車先行，並注意安全距離。」然此
    規定之規範目的係在確保他車道直行車輛之路權，以避免該欲變換車道之車輛於
    變換至他車道時，影響他車道直行車輛之直行路權，致妨礙車流順暢，甚或發生
    危險，易言之，於欲變換車道至他車道時，應注意在他車道直行車輛之車速、距
    離，研判己車縱使先行變換至他車道，亦不致與他車道之直行車輛發生碰撞確為
    安全時始可變換至他車道，反之，自應依上開規定，禮讓他車道有優先路權之直
    行車先行，始能維護道路交通安全規則規範優先路權之行車秩序及避免危險發生
    ，若對於行駛在同一車道之後車而言，在前車變換至他車道之前，實無法讓行駛
    在同一車道之後車先行，故前開道路交通安全規則之規定，並非在保護行駛在同
    一車道之後車不受侵害，從而對於行駛在同一車道之前、後車，於前車欲變換至
    他車道時，自無前開規定之適用，先予敘明。本件被告及被害人之車輛於碰撞前
    ，係前後行駛於同一車道即第三車道，該二車亦係在第三車道發生碰撞，已據證
    人甲○○證述如前，足見被害人於發生本件碰撞時仍行駛在第三車道，縱行駛在
    前之被告車輛已打方向燈，並欲變換車道至外側之慢車道，惟依上述，亦不得要
    求被告依前開道路交通安全規則之規定禮讓行駛在同一車道之被害人後車先行，
    並注意安全距離之餘地，故被告自無應注意讓被害人先行，並注意安全距離之注
    意義務可言，公訴意旨及臺北市車輛行車事故鑑定委員會鑑定意見以及臺北市交
    通局覆議意見均認被告有變換車道未注意安全距離之疏失云云，尚有未洽。
  (三)再依前述，本件車禍事故發生之經過，係被告於大約時速十公里之慢速行進中，
    打右方向燈準備要變換至外側之慢車道，此時被害人以時速約七十公里之速度往
    前行駛，並欲以Ｓ型之路徑超越證人甲○○及被告之車輛，被害人因車速太快，
    且甲○○之機車與被告之計程車中間的空間又不夠，被害人之機車左側車身隨即
    撞上被告車輛之右後側保險桿，證人甲○○於見到被告打方向燈至被害人之機車
    撞擊被告之營業小客車前後大約只有二秒鐘之時間等情，則被告於放慢速度，並
    打方向燈後約二秒始遭被害人撞擊，以被害人時速約七十公里計算，於被告打方
    向燈之時，被害人之機車距被告之營業小客車約達三十八．八九公尺，前後距離
    已非短促，再按駕駛人之一般平均反應力為四分之三秒，以此計算被害人之反應
    距離為十四．五八公尺，從而，被告於打方向燈欲變換車道時，行駛在後之被害
    人機車尚距三十八餘公尺，且係約隔二秒始發生撞擊，則被害人於被告緩速並打
    方向燈欲變換車道時，顯有足夠之反應時間與反應距離，被告自無突然減速並打
    方向燈欲變換車道，致後車猝不及反應而追撞之情事，亦堪認定。又被告因欲變
    換至右側之慢車道，故先打方向燈示意，再伺機變換車道，洵屬正常行駛，況被
    告於打方向燈欲變換車道時，行駛在後之被害人機車尚距三十八餘公尺，並且證
    人甲○○於被害人自其左側超車前，亦未注意到被害人之機車，係自其左側超車
    時始發現被害人之機車（見本院九十三年三月十九日審判筆錄），則被告於打方
    向燈欲變換車道時，實無法預見行駛在後之被害人之後之突發動向及車速，自不
    得苛求被告預先應採取何項安全措施，且被害人對於被告又無先行路權，致被告
    有應注意禮讓之注意義務之情事，再者本件車禍之肇因係被害人不當超車致自後
    撞擊被告之車輛，被告在正常行駛之情況下，對於本件事故之發生，洵屬難以防
    範與閃避，要不得苛責。
五、綜上所述，被告於欲變換車道之際，對於行駛在同一車道之無先行路權之被害人
    所騎乘之機車，並不負有應讓其先行及注意安全距離之注意義務，且被告在正常
    行駛之情況下，對於本件事故之發生，又屬難以防範與閃避，從而本件車禍之發
    生，當非被告所能注意及防免，自難指被告就本件意外之發生有何應注意而疏於
    注意之過失，即不構成本件業務過失致死犯行。此外，復查無其他積極證據可證
    明被告有公訴人所指之本件犯行，依前揭法條說明，自屬不能證明被告犯罪，而
    應為無罪之諭知。
據上論斷，應依刑事訴訟法第三百零一第一項，判決如主文。
本案經檢察官鄭世揚到庭執行職務。
中      華      民      國    九十三    年      四      月      二      日
                                    臺灣士林地方法院刑事第七庭
                                        審判長法  官  王  梅  英
                                              法  官  劉  秉  鑫
                                              法  官  曾  家  貽
右正本證明與原本無異。
如不服本判決，應於判決送達後十日內，向本院提出上訴狀。
                              書記官  曾  韻  蒔
中      華      民      國    九十三    年      四      月      二      日
